【裁判字號】    90,台上,4958
【裁判日期】    900809
【裁判案由】    貪污
【裁判全文】
最高法院刑事判決                                九十年度台上字第四九五八號
    上訴人  台灣高等法院台南分院檢察署檢察官
    被  告  丁○○
            乙○○
            丙○○
            戊○○
            甲○○
右上訴人因被告等貪污案件，不服台灣高等法院台南分院中華民國八十八年十一月十
五日第二審判決（八十八年度上訴字第一二一六號，起訴案號：台灣嘉義地方法院檢
察署八十五年度偵字第六五六八、六五六九、六五七一、六八九八、六六五六、六七
四四、六七四三、六六五七、七○五一、六八九九、七五四五、七一一○、七四六二
、七五二七、六六一八、六九二五、六九七三號），提起上訴，本院判決如左：
    主  文
原判決撤銷，發回台灣高等法院台南分院。
    理  由
本件原判決以公訴意旨略稱：(一)、朱湘江（業經第一審就圍標工程部分判處有期徒刑
一年二月、共同圖利部分判處無罪，現上訴由原審法院審理中）、朱廷鈞及朱廷鈞之
妻朱張寶麗（此二人業經第一審判處無罪，現上訴由原審法院審理中）等三人，共同
在嘉義縣中埔鄉經營昇輝營造有限公司、裕民營造有限公司及弘明土木包工業，多年
來承包嘉義縣政府所屬建設局水利課、農業局水土保持課及民政局山地行政課所發包
之工程，彼等三人為免受水土保持課監工人員之刁難，於民國八十四年一月二十五日
，交付賄款新台幣（下同）二十萬元予該課職員即被告乙○○、林宗民（林宗民部分
經第一審判處無罪，現上訴中），乙○○因而違背職務未依法監工。因認乙○○涉犯
貪污治罪條例第四條第一項第五款之受賄罪嫌云云。(二)、被告戊○○自八十三年三月
間起任嘉義縣（梅山鄉選出）議員，並為世欣營造有限公司（以下簡稱世欣公司）之
實際負責人，利用其議員身分承攬嘉義縣政府發包之梅山鄉總價二百萬元以下之各項
工程。被告丁○○、丙○○分別為嘉義縣政府農業局水土保持課建設局水利課之技士
，承辦各該課內各項工程之發包業務。自八十三年四月起，至八十五年六月二十九日
止，與戊○○分別基於共同圖利之概括犯意，就如原判決附表（以下簡稱附表）甲所
示各項工程之發包，均依戊○○所請，由丁○○、丙○○全數指定世欣公司及戊○○
借用之宏昌土木包工業、舟喜營造有限公司（以下簡稱舟喜公司）參加比價，且均僅
通知世欣公司之無犯意聯絡之會計曾文惠領取該三家廠商之各次標單，並洩漏工程底
價予戊○○，使世欣公司每次均以核定底價九成六至十成之標價得標。(三)、乙○○為
嘉義縣政府水土保持課負責嘉義縣梅山鄉工程設計及監工之人，丁○○為發包人員，
就該課發包如附表甲所示之工程，均明知各工程均以預拌混凝土施工，且世欣公司無
機拌混凝土之設備，竟與戊○○基於共同圖利之概括犯意，在各項工程均以昂貴之機
拌混凝土設計，虛增六分之一以上之支出而圖利世欣公司，乙○○於監工期內，發現
世欣公司均未依照設計圖所示之機拌混凝土施工，竟故意不予舉發，任令世欣公司以
低價施工方式領取各項合約工程款。(四)、被告甲○○為嘉義縣竹崎鄉玉宏土木包工業
負責人，夥同王焜弘及待查之某縣議員，共同基於犯意之聯絡及概括之犯意，由王焜
弘透過嘉義縣竹崎鄉代表主席或該縣議員之關係，自八十三年六月起至八十五年六月
三十日止，承攬嘉義縣政府建設局水土保持課所發包如附表乙所示總價二百萬元以下
之各項工程，丁○○則負責該等工程之發包、設計與監工，每項工程悉依王焜宏所請
，指定玉宏土木包工業以及甲○○借用之益聰土木包工業、嘉益土木包工業參加比價
，並通知甲○○領取三家土木包工業之各次標單，再洩漏底價由甲○○一手填具三家
標單參與比價，每次均由玉宏土木包工業以極接近底價之金額得標，丁○○亦明知甲
○○均以預拌混凝土施工，竟與甲○○、王焜弘等共同基於圖利之概括犯意，在如附
表乙各項工程設計上均以較昂貴之機拌混凝土計價，而虛增六分之一以上之工程費，
以圖利玉宏土木包工業，於施工時明知上情，仍不予舉發，任令玉宏土木包工業領取
較高之合約工程款。(五)、丁○○於八十五年間設計嘉義縣竹崎鄉○○村道路工程，為
圖利甲○○及王焜弘，明知該項工程總價逾三百餘萬元而應公開招標，故意將之分割
為兩段，使各段工程金額均在二百萬元以內，變相指定甲○○之上開三家土木包工業
參與比價，經於八十五年八月二十二日上午十時由玉宏土木包工業分別以一百七十八
萬五千元及一百三十四萬元得標，而獲取不法利益。因認丁○○、丙○○分別涉犯貪
污治罪條例第六條第一項第四款之圖利罪嫌及刑法第一百三十二條第一項之洩密罪嫌
；甲○○、乙○○、戊○○涉犯貪污治罪條例第六條第一項第四款之圖利罪嫌。經審
理結果，認被告等犯罪不能證明，因認第一審法院諭知丁○○、乙○○、丙○○、戊
○○、甲○○無罪，為無不合，予以維持，駁回檢察官在第二審之上訴，固非無見。
惟查(一)審理事實之法院，對於被告有利及不利之證據，均應一併加以注意，依職權詳
為調查，再綜合全部證據資料，本於經驗及證據法則，定其取捨，並明全部證據取
捨判斷之理由，否則即有理由不備之違法。查原判決以朱湘江於法務部調查局嘉義縣
調查站調查時供承：「當我要向張寶麗（即其弟媳）支用現金時，會向他表示所支用
之現金是為與嘉義縣政府那一單位人員飲宴應酬所需，故張寶麗即會加以註記，該等
註記中『水』是指水利課或水土保持課，『水土』即指水土保持課，『水利』即指水
利課」，另在該等課室後尚加註姓氏，即與該課室之該姓氏人員飲宴應酬之意思（見
八十五年度偵字第六六五六號八十五年十一月八日調查筆錄）。朱張寶麗於八十五年
十一月二十日調查中亦供明：「現金簿第二十頁所載1.『交際費』，摘要『水土
李林』二十萬元係朱湘江向我拿現金二十萬元，說要給嘉義縣政府農業局水土保持課
人員乙○○、林宗民之用，我是依朱湘江之交代記載於現金簿上」云云（見六八九八
號偵卷調查筆錄），認不足證明乙○○有收受賄款。但刑法關於受賄罪之客體有二，
一為賄賂，一為不正利益。上開款項苟用於宴請乙○○，則乙○○是否得有可以金錢
計算之財物或其他足以供人需要，或滿足人欲望之一切有形、無形之利益。上開財物
或利益是否超逾習慣上社交禮儀之範圍？何以須為此項付出？此項付出與乙○○之職
務之間有無對價關係？均攸關乙○○犯罪之成立，原審未加調查，亦未說明上開證據
取捨判斷之理由，自有調查職責未盡與理由不備之違法。(二)公共工程之核定合理底價
，旨在確保工程之品質，而比價競標意在防免浪費公帑。證人即嘉義縣政府農業局林
務課技士翁瑞瓊，證人曾淑惠、何錦雲、吳景峰、吳守義、戊○○、丙○○均陳明世
欣公司所承包之各項工程，均由宏昌土木包工業、舟喜公司陪標，標價以世欣公司為
主，其餘兩家公司增加數千元或數萬元為底價，使世欣公司得標（見七五四五號偵卷
十二頁、十三頁、三十四頁反面、四十二頁，七五二七號偵卷八頁、十三頁、十七頁
、六十一頁，六七四四號偵卷十頁、六十六頁），甲○○亦供承玉宏土木包工業借用
益聰、嘉益兩家土木包工業圍標嘉義縣政府水土保持課之工程（見六六一八號偵卷二
十一頁反面、四十四頁反面），上述供詞如果無訛，則圍標之結果必增加工程費之支
出，承辦人員如知悉上情，仍予決標，則其等人員有無圖利之故意與犯行，饒有研求
之餘地。證人張武彰、林宗民供明：為保持水土而指定使用機拌混凝土（見三五七九
號偵查卷八十六年十月十七日訊問筆錄），甲○○亦供承：嘉義縣政府所發包山區之
公共工程幾乎都以機拌混凝土設計，而實際上均以預拌混凝土施工（六六一八號偵卷
五十五頁正面），戊○○亦供明：以預拌混凝土代替機拌混凝土較省錢，施工期間監
工發現上情，未曾表示意見（見七五二七號偵卷六十二頁、六十五頁），乙○○於偵
查中亦供承：水土保持課之工程，均以機拌混凝土設計（見七五四五號偵卷三十頁反
面），準此以觀，則為保持水土而指定單價較高之機拌混凝土，尚非無因，原審雖引
用第一審法院審理八十六年度訴字第一三七號職乙案時，曾函請台灣省建築師公會
，就該案介於嘉義縣阿里山鄉與大埔相鄰靠近大埔之工地鑑定預拌混凝土與機拌混凝
土之價格，該公會考量工地之位置、出入之路線、砂石來源、工地與附近預拌混凝土
場之距離等因素核算結果認Ａ一：三：六混凝土，機拌料為二、三九三元＼立方公尺
；預拌料為一、九○○元＼立方公尺或二、○○○元＼立方公尺，再增加每日幫浦泵
車租金費一二、○○○元＼日，顯示預拌料較機拌料高；Ｂ一：二：四混凝土：機拌
料為二、七五二元＼立方公尺；預拌料為二、○○○元＼立方公尺或二、一○○元＼
立方公尺，再增加每日幫浦泵車租金費一二、○○○元＼日，顯示兩者成本相近等語
。但上開案件之工地與本件之附表甲、乙之工地不同，影響價格之各項因素亦異，原
審未就本件個案影響計價之因素個別斟酌列計成本，遽引他件資料為本案之證據資料
，是否妥適，尚非無疑。原判決又引據嘉義縣政府檢附八十二年七月一日公路汽車貨
運業基本運費調價計價估算結果認預拌混凝土價格，均高於合約中同品質強度之機拌
混凝土之單價（詳原判決第十八面），認丁○○、乙○○並無圖利戊○○及甲○○。
苟上開立論為正確，則戊○○、甲○○何以捨費用較低之機拌混凝土，而以採高費用
之預拌混凝土施工，亦應予以釐清。檢察官上訴意旨指摘原判決不當，尚非無理由，
應認有撤銷發回更審之原因。
據上論結，應依刑事訴訟法第三百九十七條、第四百零一條，判決如主文。
中      華      民      國     九十     年      八      月      九      日
                              最高法院刑事第九庭
                                  審判長法官  莊  登  照
                                        法官  洪  明  輝
                                        法官  黃  一  鑫
                                        法官  魏  新  和
                                        法官  林  秀  夫
      右正本證明與原本無異
                                              書  記  官
中      華      民      國     九十     年      八      月     十五     日


司法院資訊處製作；財團法人民間司法改革基金會備份。
